---
---
title: "Case 2"
author: "57"
format: pdf
editor: visual
output: echo
---

## Instruksjoner

Denne oppgaven skal løses interaktivt i RStudio ved å legge inn egen kode og kommentarer. Det ferdige dokumentet lagres med kandidatnummeret som navn `[kandidatnummer]_SOK1004_C2_H22.qmd` og lastes opp på deres GitHub-side. Hvis du har kandidatnummer 43, så vil filen hete `43_SOK1004_C2_H22.qmd`. Påse at koden kjører og at dere kan eksportere besvarelsen til pdf. Lever så lenken til GitHub-repositoriumet i Canvas.

## Bakgrunn

Økonomisk vekst gir økt kjøpekraft og velferd. Økningen i økonomisk aktivitet har hittil blitt muliggjort gjennom å utnytte fossile energikilder som kull, olje og gass. Forbrenningen av hydrokarboner har over tid økt mengden CO2 i atmosfæren og forårsaket endringer i klimaet. Klimaendringene medfører en rekke kostnader, blant andre hyppigere og mer intense innslag av ekstreme værforhold. I den grad veksten drives av fossile energikilder er det ikke opplagt at høyere økonomisk aktivitet vil øke menneskelig velferd på sikt. Vi står ovenfor en avveining mellom økt kjøpekraft og klimaendringer.

I denne oppgaven skal vi utforske avveiningen mellom kjøpekraft og klimaendringer ved å studere sammenhengen mellom CO2-utslipp og bruttonasjonalprodukt (BNP) på tvers av land. Data henter vi fra [OWID](https://ourworldindata.org/co2-emissions). En beskrivelse av dataene (kodebok) finnes [her](https://github.com/owid/co2-data/blob/master/owid-co2-codebook.csv).

Vi skal utforske følgende: Hvilke land har høyest CO2 utslipp? Hvordan kan utslippene sammenlignes når vi tar hensyn til befolkningen og størrelsen på økonomiene? Kan bruken av kull til energiproduksjon forklare forskjellen mellom land? Hvordan stiller utslippene seg når vi justerer for internasjonal handel og skiller mellom produksjon og forbruk?

**Merknad.** I oppgaven definerer jeg variabler matematisk og ber dere lage figurer av de. Alle variablene finnes i datasettet. En del av oppgaven er å finne de.

## Last inn pakker

```{r}
rm(list=ls())
library(tidyverse)
```

## Last ned data

```{r}
url <- 
  "https://raw.githubusercontent.com/owid/co2-data/master/owid-co2-data.csv"

df <- url %>%
  read_csv()

```

## I. Karbonintensitet i produksjon

Vi skal studere sammenhengen mellom BNP og CO2 for de fem største økonomiene i verden, målt ved kjøpekraftjustert BNP. Disse landene er:

```{r}

list <- c("China", "United States", "India", "Japan", "Germany")


```

Betrakt følgende figur:

```{r}
df %>%
  
  mutate(gdp = gdp/10^12) %>%

  mutate(co2 = co2/10^3) %>%

  filter(country %in% list) %>% 
  
  ggplot(aes(x=gdp, y=co2, color = country)) %>%
  
  + geom_point() %>%
  
  + geom_smooth(se = FALSE) %>%
  
  + labs(y = "CO2", x = "GDP", title = "GDP vs CO2", subtitle = "Production-based C02 emissions, billions of tons. 
GDP in trillions of USD, constant 2011 prices at purchasing power parity. 1850-2020.", color = "Country") %>%
  
  + theme_bw()


```

Kommandoen `geom_smooth()` bruker en såkalt lokal regresjon til å tegne en kurve gjennom datapunktene. Dere kan tenke på dette som en gjennomsnittlig sammenheng, eller at man har tegnet en strek gjennom datapunktene med en penn.

### Oppgave Ia

Gi en fullstendig og nøyaktig beskrivelse av figuren. Tolk helningen på linjene og diskuter variasjon mellom og innad i landene. Drøft hvilke forhold figuren illustrerer på en god måte og hvilken informasjon som er vanskelig å tolke.

*\[Svar på oppgave Ia her.\]*

Grafen er på y - aksen co2 utslipp målt i billioner av tonn. På x - aksen er bnp målt i trillioner av 2011 dollar. Grafen er fra årsperioden 1850-2020.

Av grafen leser vi at Kina har det høyetse utslippet. Det ser ut som det er en sammenheng mellom størrelse av BNP og utslipp av co2. Det er imidlertidig vanskelig å si noe om årsakssammenheng ved hjelp av bare denne grafen.

Kina har det høyeste utslippet, som vokser relativt jevnt. USA ca. like stor verdi av BNP som kina, men ikke et like stort utslipp av co2. Ut av grafen leser vi at ved en bnp på ca 7,5 trillioner dollar begynner co2 utslippet til USA å avta rolig, samtidig som det fortsetter å vokse i kina. Dette forholdet blir tydelig i figuren. Resten av landene blir vanskeligere å studere ut ifra denne figuren, ettersom de ligger mer kompakt.

### Oppgave Ib

Vi betrakter nå et normalisert mål på sammenhengen CO2-utslipp og inntekt. La $CO2_{t}$ og $BNP_{t}$ være henholdsvis årlige utslipp av CO2 og brutto nasjonalprodukt i år $t$. Vi måler $CO2_{t}$ i kilogram og $BNP_{t}$ i kjøpekraftjusterte USD ved faste 2011-priser. Vi kan definere karbonintensiteten i produksjon som $CI_{t}=CO{2}_{t}/BNP_{t}$, altså antall kilogram CO2 per USD i verdiskapning.

Lag en figur som viser karbonintensiteten $CI_{t}$ til de fem største økonomiene (navnene er lagret i variabelen `list` over) fra 1850 til 2020. Sammenlign $CI_{t}$ med helningen fra figuren i oppgave Ia. Gi en fullstendig og nøyaktig beskrivelse av figuren. Drøft minst to forhold som du tror kan være av avgjørende betydningen for å forklare variasjonen innad og mellom land.

```{r}
# Løs oppgave Ib her

df %>%
  filter(country %in% list) %>% 
  filter(year %in% c(1850:2020)) %>% 
  ggplot(aes(x = year, y= co2_per_gdp, color = country)) + geom_line() + theme_bw() + labs(title = "Co2 per GDP")

```

*\[Besvar oppgave 1b her\]*

Denne grafen viser antall kilogram co2 per 2011 USD.

I denne grafen blir forholdet mellom bnp og co2 utslipp mer tydelig. Vi kan lese av grafen at Tyskland skiller seg ut, ettersom mengden co2 per bnp er ganske høy, det samme gjelder usa. Tyskland har et større utslipp per bnp enn både usa og kina. Dette er uforventet om vi ser på den første figuren. USA og Tyskland sitt forhold mellom BNP og co2 er nesten identisk.

### Oppgave Ic

Undersøk hvorvidt bruken av kull som energikilde kan forklare forskjellen i karbonintensitet mellom de fem største landene. Lag to figurer og 100-200 ord med tekst. Husk å gi en fullstendig og nøyaktig beskrivelse av figurene.

**Figur 1**

```{r}
# besvar oppgave 1c her

plot2 <- df %>% 
  filter(country %in% list) %>% 
  filter(year %in% c(1850:2020)) %>% 
  ggplot(aes(x = year, y = coal_co2, color = country)) + 
  geom_line() + theme_bw()

plot1 <- df %>% 
  filter(country %in% list) %>% 
  filter(year %in% c(1850:2020)) %>% 
  ggplot(aes(x = year, y = co2, color = country)) + geom_line() + theme_bw() 

library(gridExtra)

grid.arrange(plot1, plot2)

```

*\[Besvar oppgave Ic her\]*

co2 og kull er målt i millioner av tonn.

Totalt sett ser vi at de to figurene er ganske like og at kull produksjon står for en ganske stor del av det totale utslippet.

Vi kan lese av figuren at Kina har det største utslippet av co2 og kull. Differansen er størst ved kull, og kinas kull produksjon er alene større enn USA sitt totale co2 utslipp. Kina sin kullproduksjon er stor sammenligent med resten av nasjonene og bruken av kull som energikilde forklarer mye av forskjellen i karbonintensitet. Det er også interessant å merke seg at Kina starter seint med produksjon av kull, men at den intensiveres kraftig fra andre del av 1900 - tallet.

USA kuttet i kullproduksjonen fra ca år 2005-2006. Dette kan vi lese av det totale utslippet av c02 og kull. Dette skjer samtidig som Kina øker sin kull produksjon betraktelig. Dette kan være på grunn av økt forespørsel i det globale markedet. India øker også kullproduksjonen i samme tidsperiode.

Tyskland og Japan sine utslipp er relativt like i de to figurene. De er også de nasjonene med minst utslipp av kull sammenlignet med total utslipp av co2. De bruker andre energikilder.

## II. Konsumbaserte CO2-utslipp

I den foregående analysen har vi slått fast at Kina har høy karbonintensitet i produksjon og at kullforbrenning står for en høy andel av deres utslipp. I hvilken grad kan utslippene knyttes til eksportrettet produksjon? I dataene fra OWID har de variabler som de kaller konsumbaserte utslipp, for eksempel variabelen `consumption_co2.`

### Oppgave IIa

Forklar hvordan konsumbaserte CO2-utslipp er konstruert og hvordan vi skal tolke den.

Konsumbaserte utlsipp er utslipp som er blitt justeret utfra import og eksport (handel). Nasjonale eller regionale utslipp minus utslipp som er blitt eksporteres ut fra landet. Det er altså det uslippet som forbrennes innad i nasjonen. Om en nasjon produserer mer co2 enn det som konsumeres skyldes dette eksport. Om en nasjon forbrenner mer co2 enn det som produseres skyldes dette import. Konsumbasert co2 utslipp er altså mengden co2 justert etter handel.

### Oppgave IIb

Lag en figur som viser utviklingen av konsumbasert CO2 per person og totale konsumbaserte utslipp. Gi en fullstendig og nøyaktig beskrivelse av figuren og forklar hva den viser.

**Hint:** Hvis du bruker `geom_point()` så kan spesifisere én av variablene ved tilvalget `size` i `aes()`.

```{r}
# besvar oppgave IIb her

df %>% 
  filter(country %in% list) %>% 
  filter(year %in% c(1990:2020)) %>% 
  ggplot(aes(x = year, y = consumption_co2_per_capita, color = country, size = consumption_co2)) + geom_point() + theme_bw() + labs(title =  "Consumption co2 and consumption co2 per captia")
 

```

*\[Besvar oppgave IIb her.\]*

Figuren er konsum per person på x - aksen (måles i tonn per person) og tykkelsen på prikkene viser total konsum (måles i millioner av tonn). Y - aksen viser tid gitt i år.

Av figuren leser vi at USA har det høyeste konsumet av co2 per person. Vi ser at de har et konsum på ca 17 tonn per person ved starten av 2020. Tyskland og Japan har det nest største konsumet på ca. 10 tonn per person. Deretter Kina med et konsum på ca. 7, og til slutt India med ca. tonn. Tykkelsen på prikkene forteller oss om det totale konsumet av co2. Her leser vi av figuren at Kina har det største utslippet osv..,

Det er verdt å merke seg at USA har det største konsumet per innbygger, mens Kina har det største total konsumet. Det vil si at Kina mest sannynligvis eksporterer en del av sin produksjon. Det samme kan sies om India som har et lite konsum per innbygger, men et realtivt stort total konsum.

## III. Produksjon- og konsumbaserte utslipp

Betrakt følgende figur, og gi en konkret forklaring på hva den viser.

```{r}
df %>%

  filter(country %in% c(list)) %>% 

  ggplot(aes(x=year, y=trade_co2_share, color = country)) %>%
  
  + xlim(1990,2020) %>%
  
  + geom_line(size = 1.5) %>%
  
  + geom_hline(yintercept=0) %>%
  
  + labs(x = "Year", y = "Traded CO2 share", title = "Traded CO2 as share of production-based emissions", subtitle = "CO2 embedded in trade. Share of production based emissions. Percent. 1950-2020.
Positive (negative) value indicates net imports (export) of CO2 emissions.", color = "Country") %>%
  
  + theme_bw()
```

*\[Besvar oppgave III her\]*

Som en forlengelse av svar på IIb ser vi nå at Kina og India eksporterer ca. 10 prosent av sitt co2 konsum. I motsatt ende ser vi at Tyskland og Japan importerer ca. 15 prosent av sitt co2 konsum.

Det er interessant å se at USA importerer en del av sitt konsum ca. 6 prosent. De er også den eneste nasjonen i dette utvalget som har gått i fra å eksportere mer av sitt co2 konsum til å nå importere. I figuren over ser vi at USA har et stort konsum totalt sett, samtidig som de har et stort konsum per innbygger. Det er derfor overaskende at de importerer såpass med co2.
